【裁判字號】    95,簡,85
【裁判日期】    950721
【裁判案由】    漁業法
【裁判全文】
臺中高等行政法院判決
                                  九十五年度簡字第八五號
原      告  甲○○
            乙○○
被      告  苗栗縣政府
代  表  人  丙○○
訴訟代理人  丁○○
上列當事人間因漁業法事件，原告不服行政院農業委員會中華民
國九十五年四月十一日農訴字第○九五○一一○八八七號訴願決
定，提起行政訴訟。本院判決如下︰
    主  文
原告之訴駁回。
訴訟費用由原告負擔。
    事  實
甲、事實概要：緣原告等二人於民國九十四年十二月十八日十四
    時十分許，在苗栗縣大湖鄉大寮村阿缺潭以上大窩溪即被告
    九十四年十月六日府農漁字第○九四○一○五八七三二號公
    告之禁漁區範圍內以魚竿釣魚，魚獲苦花魚、山鰱魚各一尾
    ，經苗栗縣警察局大湖分局大湖派出所員警查獲，函移被告
    處理。被告乃以原告等二人均違反漁業法第四十四條第四款
    及上開公告之規定，依同法第六十五條第五款規定裁處原告
    每人各罰鍰新台幣（下同）三萬元。原告不服，提起訴願遞
    遭駁回，遂提起本件行政訴訟。
乙、兩造聲明：
一、原告聲明求為判決：原處分及訴願決定均撤銷。
二、被告聲明求為判決：原告之訴駁回。
丙、兩造之陳述：
壹、原告起訴意旨略以：按原告僅為外地遊客，根本不知被告封
    溪護漁之相關法令，且原告釣魚純粹為假日休閒活動，所得
    魚獲小尾放生，大尾帶回飼養，原告不毒、不捕、不電、不
    炸，更無為商業利益。且聽聞其他保育釣魚區皆會先行開立
    勸導單，如屢勸不聽方送法嚴辦，原告於護溪隊告知時即停
    止釣魚，為何仍須受罰？再者，被告關於禁釣區之標示並非
    醒目，經原告於九十四年十二月廿五日重回本件事發地查訪
    結果（此有卷附照片為憑），發現中、上游沿路警示牌林立
    ，惟下游處卻標示甚少，無怪多名遊客於此誤觸法令。且事
    發當日某一護溪隊員曾言及事發地原樹立之大面告示牌，因
    颱風而遭沖毀等語，則被告明知該告示牌已滅失，卻未重新
    設立，自屬違誤。況被告所設立之告示牌（告示貼紙）內容
    ，實無法使遊客一目了然，遊客於步行或駕駛途中，尚須仔
    細搜尋沿途電線桿並停下研讀以瞭解其內容，如此非但無法
    發揮其告示目的（且告示貼紙容易脫漏），亦有發生交通事
    故之可能。被告憑藉如此少數不清之告示，未盡其告知義務
    ，即據以裁處原告，實非公正、公平，亦難令原告信服。
貳、被告答辯意旨略以：被告為資源管理及漁業結構調整需要，
    於九十年九月十二日公告苗栗縣大湖鄉大窩溪及其支流實施
    封溪護漁保護措施，禁漁區範圍係苗栗縣大湖鄉大寮村阿缺
    潭以上大窩溪及其支流共約六公里，封溪禁漁期間自九十年
    九月十二日起至九十四年十二月卅一日止，被告並於上開期
    間屆滿前另以九十四年十月六日府農漁字第○九四○一○五
    八七三二號再行公告，以確保河川生態資源之永續利用。本
    件原告於九十四年十二月十八日十四時十分在大湖鄉大寮村
    阿缺潭以上大窩溪及其支流共約六公里水產動植物保護措施
    禁漁區內（大湖鄉大寮村之大窩溪）用魚竿釣魚，此有苗栗
    縣警察局大湖分局大湖派出所偵訊（調查）筆錄可稽。且被
    告、大湖鄉公所及當地巡護組織於沿途均設有公告牌及告示
    牌，已盡告知義務，原告非因不可歸責之事由，縱屬誤觸法
    令，亦難免罰。是被告依漁業法第六十五條第五款之規定，
    各處以原告最低罰鍰三萬元，並無違誤。
    理  由
一、按「主管機關為資源管理及漁業結構調整，得以公告規定左
    列事項：．．．四漁區、漁期之限制或禁止。．．．」、「
    有左列情事之一者，處新台幣三萬元以上十五萬元以下罰鍰
    ：．．．五違反第四十四條第四款至第九款規定之一者。．
    ．．」分別為漁業法第四十四條第四款及第六十五條第五款
    所明定。又「苗栗縣大湖鄉大寮村阿缺潭以上大窩溪及其支
    流封溪護漁保護措施，以確保河川生態資源之永續利用。封
    溪時間自九十四年十月六日起至九十八年十二月卅一日止全
    年實施保護，如有必要時由本府（即被告）另行公告開放日
    期。違者依漁業法第六十五條第五款規定，處新台幣三萬元
    以上十五萬元以下罰鍰。」亦為被告九十四年十月六日府農
    漁字第○九四○一○五八七三二號公告所明示。
二、本件原告等二人於九十四年十二月十八日十四時十分許，在
    苗栗縣大湖鄉大寮村阿缺潭以上大窩溪即被告九十四年十月
    六日府農漁字第○九四○一○五八七三二號公告之禁漁區範
    圍內以魚竿釣魚，魚獲苦花魚、山鰱魚各一尾，經苗栗縣警
    察局大湖分局大湖派出所員警查獲，函移被告處理。被告乃
    以原告等二人均違反漁業法第四十四條第四款及上開公告之
    規定，遂依同法第六十五條第五款規定裁處原告每人各罰鍰
    三萬元。原告不服，循序提起本件行政訴訟。
三、原告訴稱：原告僅為外地遊客，不知被告封溪護漁之相關法
    令，且原告釣魚純粹為假日休閒活動，所得魚獲小尾放生，
    大尾帶回飼養。又原告於護溪隊告知時即停止釣魚，不應受
    罰，又被告關於禁釣區之標示並非醒目，下游處又標示甚少
    ，令遊客誤觸法令。又聽聞其他保育釣魚區皆會先行開立勸
    導單，如屢勸不聽方送法嚴辦。況被告所設立之告示牌（告
    示貼紙）內容，實無法使遊客一目了然，被告憑藉如此少數
    不清之告示，未盡其告知義務，即據以裁處原告，實難令人
    信服等語。
四、經查，本件原告等二人於九十四年十二月十八日十四時十分
    許，在大湖鄉大寮村阿缺潭以上大窩溪及其支流共約六公里
    水產動植物保護措施禁漁區內，其中之大湖鄉大寮村之大窩
    溪以魚竿釣魚，魚獲苦花魚、山鰱魚各一尾，經苗栗縣警察
    局大湖分局大湖派出所員警查獲，有原告等二人及大寮村護
    漁巡守員劉家村於該派出所之調查筆錄、現場照片暨上開公
    告在卷可稽，彼等所陳述情節均相符合，此事實並為原告所
    不爭，自堪信為實在。
五、再按「人民違反法律上之義務而應受行政罰之行為，法律無
    特別規定時，雖不以出於故意為必要，仍需以過失為其責任
    條件。但應受行政罰之行為，僅需違反禁止規定或作為義務
    ，而不以發生損害或危險為其要件，推定為有過失，於行為
    人不能舉證證明自己無過失時，即應受處罰。」司法院大法
    官會議釋字第二七五號解釋著有明文。次查，被告已將前揭
    公告及將標示有大窩溪封溪護漁中禁止垂釣，違者受罰等文
    字之告示牌，樹於該溪流沿途中，有照片在卷可佐。原告雖
    稱該溪流之下游處警告標示甚少且字體過小乙節，惟據被告
    於本院九十五年七月廿日審理中所提出之現場告示牌照片，
    以最小張掛於電線桿之告示牌而言，藍底白字，堪稱醒目，
    字體亦占有相當面積，一般人路過稍加注意，應可得知其內
    容，被告尚稱已盡告知義務（惟如被告能將告示牌之字體稍
    加放大，警示效果將更佳）。又現今環境保護意識提高，親
    近大自然之人為限制範圍亦較以往為廣，為一般國民所得知
    ，原告如在山區河流垂釣，自應注意當地政府及相關單位有
    無公告管制，是本件原告未注意上開公告及告示牌，而於上
    開時地釣魚，依首開司法院大法官會議釋字第二七五號解釋
    意旨，難謂無過失，自不得主張免罰。至原告另稱本件被告
    應先對原告開立勸導單，如勸導未果再依法辦理等語，然原
    告既有上述違章事實，被告予以裁罰，即無違法可言，原告
    又無法提出事證，以資證明類此事件，被告均先勸導之事實
    ，亦難認被告對此有違平等原則之情事。
六、依上，本件被告以原告等二人於上開時日在被告公告之封溪
    護漁保護措施禁漁區範圍內釣魚，依漁業法第六十五條第五
    款之規定裁處原告等二人罰鍰每人均為最低數額三萬元，均
    無違誤，訴願決定予以維持，亦無不合，原告請求撤銷原處
    分及訴願決定，為無理由，其訴應予駁回。另依兩造到庭所
    述各節及卷內資料其事證已臻明確，本院亦認並無經言詞辯
    論之必要，爰不經言詞辯論而判決之，均併予敘明。
據上論結，本件原告之訴為無理由，依行政訴訟法第二百三十三
條第一項、第二百三十六條、第一百九十五條第一項後段、第九
十八條第三項前段、第一百零四條，民事訴訟法第八十五條第一
項前段，判決如主文。
中    華    民    國    95    年    7     月    21    日
                      第三庭法  官  許  武  峰
以上正本證明與原本無異。
如不服本判決，應於判決送達後20日內，以本訴訟事件所涉及之
法律見解具有原則性者，始得向本院提出上訴狀並表明上訴理由
，經最高行政法院許可，否則不得上訴；如於本判決宣示後送達
前提起上訴者，應於判決送達後20日內補提上訴理由書（均應依
對造人數提出繕本）。
提起上訴應預繳送達用雙掛號郵票390元（34元及5元郵票各10份
)。
中    華    民    國    95    年    7     月    25    日
                            書記官  陳  鼎  鈞


司法院資訊處製作；財團法人民間司法改革基金會備份。
